臺灣高等法院花蓮分院刑事判決　　　　　　九十一年度上訴字第二四號
　　上　訴　人　甲○○
　　即　被　告
　　選任辯護人　邱聰安
　　選任辯護人　吳漢成
右列上訴人因被告妨害投票案件，不服臺灣台東地方法院九十一年度訴字第四十二號
中華民國九十一年九月五日第一審判決( 起訴案號：臺灣台東地方法院檢察署九十一
年度偵字第二三四、四六一號 )，提起上訴，本院判決如左：
    主  文
上訴駁回。
    事  實
甲○○曾任兩任成功鎮長、數任農會總幹事，係現任臺東縣成功鎮農會總幹事，掌管
該農會員工之人事任免權力。於民國（下同）九十一年一月初，第十四屆臺東縣鄉鎮
市長選舉期間，甲○○因支持候選人黃博昌參選成功鎮長，為使黃博昌能得以順利當
選，甲○○明知不得以脅迫之方法，妨害他人自由行使此項法定之政治上投票權，竟
基於概括之犯意，連續為下列不法之犯行：
(一)對成功鎮農會內部員工部分：
  1.甲○○知悉該農會信用部辦事員丁○○及農會附設購物中心職員己○○二人之家
    長（即丁○○之母李鄭春葉，己○○之公公陳順來）在成功地區具有影響力，卻
    幫助另一鎮長候選人江文隆競選，乃利用其擔任成功鎮農會總幹事職位，掌管員
    工任免大權之威勢，於九十一年一月二日十三時許，召喚丁○○及己○○二人至
    農會二樓其辦公室內，對二人脅迫：你們家族都支持江文隆，回去轉告家人，如
    果下次再發現你們家族在成功鎮幫江文隆助選，就自己遞辭呈，不用再來農會上
    班，以及要全力為候選人黃博昌助選，支持黃博昌，不然你們的工作就有問題等
    語，致丁○○、己○○二人聞言畏懼異常，以此免職辭退等嚴重危害生計之不法
    手段，妨害丁○○、己○○及渠等家屬自由行使鄉鎮長選舉之投票權。丁○○並
    於回家後立刻向其母親李鄭春葉及父親李隆榮轉述，己○○亦於事後向陳順來轉
    述，當日下午李隆榮即率人前往農會與甲○○理論。
  2.甲○○得知農會辦事員庚○○之父謝成如廣有人脈亦幫忙候選人江文隆助選，亦
    利用其前開職位及威勢，於九十一年一月十五日十四時許，召喚庚○○至其辦公
    室，脅迫庚○○請長假回家直到選舉結束，並於返家後轉告其父親必須投票支持
    黃博昌，並到黃博昌競選總部幫忙，不得支持江文隆，否則就不必再回農會上班
    等語，致庚○○聞言心生畏懼，擔心工作不保，復以此免職辭退等嚴重危害生計
    之不法手段，妨害庚○○及其家屬自由行使鄉鎮長選舉之投票權。庚○○返家後
    立即向其父謝成如哭訴，謝成如聽後，因擔心庚○○工作權受影響，僅敢以電話
    向甲○○表示已照其要求辦理，請勿對庚○○恣意開革。
(二)對成功鎮內各學校職工部分：
  1.脅迫成功國民小學校工乙○○，使支持黃博昌：
    甲○○明知成功國民小學校工乙○○支持候選人江文隆，且有影響其他選民之實
    力，即於九十一年一月十八日下午四點多，陪同陳思慈（台東縣長徐慶元之妻）
    ，至成功鎮○○路五十六號乙○○家中要求支持黃博昌，甲○○並對乙○○稱你
    面子多大，連縣長夫人都來拜託你。同年月二十一日十四時許，甲○○復找乙○○至農會超市二樓小會議室與徐慶元見面，當晚再安排乙○○與徐慶元在該鎮『
    一樂餐廳』共進晚餐。甲○○見乙○○仍不為所動，即聯絡縣政府教育局督學蕭
    福松於同年月二十二日上午十時許，前往成功國小單獨與乙○○晤談，阻止其為
    江文隆助選。同日下午十三時許，甲○○再與蕭福松連袂至成功國小，請校長林
    龍泉找來乙○○，席間甲○○要求乙○○本人投票支持黃博昌，並回家要求其岳
    父陳明福亦轉向支持黃博昌遭婉拒，甲○○惱怒當眾人之面前對乙○○脅迫：『
    政治是現實的，徐慶元現在當縣長，權力很大，他已透過徐慶元替很多人安排過
    工作，如果不支持黃博昌，考績會被打丙等，很快就會被調其他地方去，博愛國
    小的校工（指戊○○）本來是支持江文隆的，經他講過以後，現在已改支持黃博
    昌。』等語，以此不法手段，妨害乙○○及其家屬自由行使鄉鎮長選舉之投票權
    。乙○○因見甲○○確實與徐慶元夫妻出入相隨，又可指使教育局督學勸說，於
    聞此恫嚇言辭後，心生畏懼，深恐被調至離島偏遠地區甚至工作不保，因而同意
    改變心意轉支持黃博昌及為其拉票，然返家後即向其妻傾訴，二人因此俯首痛哭
    ，並先後奔返其妻娘家向岳父陳明福哭訴，求其不要再為江文隆助選。
  2.脅迫新港國民中學技工丙○○，使支持黃博昌：
    甲○○明知新港國民中學技工丙○○支持候選人江文隆，且有影響其他選民之實
    力，遂於九十一年一月十八日下午四至五時之間，陪同陳思慈前往成功鎮○○路
    七十三號丙○○家中拜票，遇丙○○外出運動，二人因此轉至新港國中與丙○○
    碰面，見面後甲○○等要求丙○○支持黃博昌遭婉拒，甲○○即當陳思慈之面出
    言脅迫：『博愛國小那一個（指戊○○）也是不聽話，要把他調到達仁、大武或
    綠島』，丙○○見有縣長配偶在場，應非戲言，因而心生畏懼，擔心自己及同在
    新港國中當廚工之妻因此被調走，致染病之父親及女兒無人照料，害怕之下不得
    已同意支持及投票予黃博昌，但表示無法至黃博昌競選總部幫忙。同年月二十二
    日下午一點，甲○○為迫使丙○○徹底屈服前往黃博昌競選總部幫忙，再與蕭福
    松前往新港國中，透過校長朱俊雄找來丙○○，甲○○再當眾以：縣長上任之後
    ，裁撤許多約聘人員，博愛國小那一個工友不配合，可能被調走，明示丙○○再
    不配合亦將同此下場，以此不法手段，妨害丙○○自由行使鄉鎮長選舉之投票權
    。丙○○迫於無奈亦不得不屈服答應。
  3.脅迫博愛國民小學校工戊○○，使支持黃博昌：
    甲○○明知博愛國民小學工友戊○○支持候選人江文隆，且廣有人脈具有影響甚
    多選民之實力，即於九十一年一月初某日，前往臺東縣成功鎮○○路四十一號戊○○家中，要求戊○○本人投票支持黃博昌外，並以其影響力再為黃博昌在重安
    地區拉到一百五十票以上，戊○○回以同屬漁民，伊支持江文隆無法幫忙加以拒
    絕，甲○○立即對戊○○脅迫：『黃博昌是縣長徐慶元支持的人，想一想大老闆
    是縣長，不答應的話，可能被調到很遠的地方』，以此不法手段，妨害戊○○自
    由行使鄉鎮長選舉之投票權。戊○○思及染病之妻、女可能因此無人照顧，而不
    得已答應甲○○。同年月十五日，甲○○不放心，再洽蕭福松親自到博愛國小要
    求支持黃博昌。數日後，甲○○又帶同陳思慈及農會職員到其家中拜票，戊○○
    見前有督學，後有縣長配偶出面，甲○○脅迫之詞應非虛言恫嚇，為免被調至偏
    遠地區因而不得不承諾，除本人被迫投票支持黃博昌外，並到處奔走為黃博昌至
    少再拉得一百十九票。
案經法務部調查局臺東縣調查站報告臺灣臺東地方法院檢察署檢察官偵查起訴。
    理  由
一、訊之上訴人即被告甲○○矢口否認有何脅迫農會職員丁○○、己○○、庚○○及
    成功地區學校職員乙○○、丙○○、戊○○等人違反其自由意志投票等犯行，辯
    稱：「伊係叫丁○○、己○○回家轉告其父母，選舉歸選舉，不要罵人，並沒有
    叫他們辭職。伊沒有叫庚○○請長假，伊係告訴庚○○，因為業務需要，請他回
    去轉告他爸爸支持黃博昌。伊去找乙○○，閒聊中談起老師、職員之調動問題，
    是跟他開玩笑的，乙○○問伊說他會不會被調動，伊說不會，你又沒有做錯事。
    丙○○是伊與縣長夫人去學校找他，是要感謝他，縣長選舉時承蒙他的幫忙，根
    本沒有講博愛國小校工被調走的事。戊○○伊從來沒有到過他家，有一天他打電
    話到農會，告訴伊說他要來找伊，他來時，他說他要支持黃博昌，其他的話我都
    沒有說過，有一次，縣長夫人去長濱拜票，回程從他家經過，有去他家拜訪，感
    謝他們在縣長選舉時幫忙，伊去學校是要他們保持中立」云云。惟查：
  (一)、被告以免職辭退等嚴重危害生計之不法手段，脅迫農會員工及家屬投票支持其
      屬意之候選人黃博昌等事實，業據被害人丁○○、己○○、庚○○等人於原審
      偵審中指述甚詳，且參以被害人丁○○之父李隆榮曾為此事前往農會與甲○○
      理論一節，已據證人李隆榮於原審偵審時證稱：「九十一年一月二日下午三點
      多，我從外面回來，我太太告訴我說，被告命令我兒子說，叫我不能再幫江文
      隆助選，如果再幫江文隆助選的話，叫我兒子辭職，我很生氣，我當天下午就
      去他農會的辦公室找他理論。」「（你當天找被告時，還有何人一同去？）答
      ：許銘欽。我去時旁邊還有農會其他的人。」等語，及證人許銘欽於原審證稱
      ：「那天下午三點多，李某（即李隆榮）來找我，農會總幹事利用他總幹事的
      職務，脅迫員工要支持他特定的人選黃博昌，要他的員工回去告訴他的父母親
      ，一定要支持他的特定人選，如果不支持的話，要他們準備辭職書，因為那些
      員工是我以前的舊同事，所以我陪李某去找甲○○理論。」等語明確，足認李
      隆榮確曾因此事而前去農會找被告理論，觀諸李隆榮聽聞此事後之情緒反應，
      其既因憤怒而為此事前去與甲○○理論，更足以佐證丁○○所言應屬不虛。又
      被害人己○○亦曾轉知其公公陳順來勿再支持江文隆，否則其會失去工作等情
      ，復經證人陳順來於原審偵審時結證屬實，足徵被害人己○○確曾因被告之脅
      迫而受有壓力，否則其何須轉知陳順來不要支持江文隆，免其失去工作，有此
      憂慮。而被害人庚○○之父謝成如因聽聞庚○○告知：若其再幫江文隆助選，
      被告就要庚○○請長假等情後，為恐庚○○之工作權受影響，乃分別於九十一
      年一月十八日及同年月二十三日去電告知被告已配合其指示，請被告勿再叫庚○○請長假，庚○○回來都在哭等事實，除據被告於偵查中自承：「我只是告
      訴庚○○，要他轉告他父親不要支持江文隆，否則要他請長假，並沒有要他辭
      職。」等語外，並經證人謝成如於原審偵審時證稱：「被告叫我女兒轉告我，
      叫我不要到江文隆那裡助選，如果我再去幫江文隆，就要叫我女兒請長假，他
      說他的壓力很大，回來都在哭，也希望我不要再去幫江文隆助選，經我女兒說
      後，我就沒有到江文隆那裡助選了。」等語無訛。復有九十一年一月十八日及
      同年月二十三日謝成如與被告之電話通訊監察作業報告摘要表在卷可稽。顯見
      被告確曾以脅迫被害人庚○○請長假一事逼其就範，加以被害人庚○○於回家
      後因難以承受而向其父親哭訴，更足證其確係因被告之脅迫而受有強大壓力，
      是被害人庚○○所言，堪信為真實。被告雖辯稱：伊沒有要丁○○、己○○辭
      職及沒有要庚○○請長假，且庚○○事後亦無請長假，顯無受到脅迫云云，應
      係卸責之詞，不足採信。
  (二)、被告以脅迫被害人乙○○、丙○○、戊○○等人若不改變原支持江文隆之意志
      ，轉投票支持黃博昌，即將不聽話者調往離島偏遠地區等情，業據被害人乙○○、丙○○、戊○○等人於原審偵審時指證歷歷，且經在場之證人蕭福松即陪
      同被告前往會見乙○○、丙○○、戊○○等人之教育局督學證稱：「在新港國
      中時，甲○○是說是否可請工友丙○○上來，談一些選舉的事情，這是下午一
      點多時，剛開始，甲○○談成功選舉的概況，希望丙○○能夠支持黃博昌，被
      告還有說他在縣政府推薦了很多人，幫很多人找了工作。當時被告半開玩笑的
      說，如果不支持黃博昌，可能就會被調到離島。被告有提到他與徐慶元的關係
      很好。」，「離開新港國中之後，就到成功國小，大約二時許。被告要求看是
      否能和兩位工友（即乙○○、劉玉花）談，所以就請校長叫那二位工友過來，
      乙○○先過來，被告罵乙○○沒有禮貌，說縣長到成功請他吃飯，他為什麼不
      去，之後就重複像對丙○○所說的話。」等情節大致相符。證人即成功國小校
      長林龍泉亦於原審證稱：「下午一點多時，我在校長室休息，蕭福松與甲○○
      到學校校長室來，我與他們寒暄後，他們說要找乙○○，我叫人去叫乙○○到
      校長室，被告對乙○○說，你家附近的選情不樂觀，請他有空的話，多去活動
      活動，乙○○說一邊是他岳父支持的江文隆，一邊是被告支持的黃博昌，他覺
      得很為難，他不敢動。被告告訴他說不是叫你不要動，有空的話，要跟三民里
      的里長王東吉去活動活動。當時乙○○都沒有講話。被告就笑笑的說，選舉是
      很現實，如果不支持，就會被調走，此時，乙○○靜靜的坐著沒有講話。」等
      語屬實。證人即新港國中校長朱俊雄於原審偵審中證稱：「甲○○有叫丙○○
      支持黃博昌，蕭福松講什麼我沒有聽到，甲○○當時有提到目前縣政府人事的
      調整，及舉例說明博愛國小有一個工友，他也有去拜訪請求支持黃博昌，但該
      工友不配合，可能會被調，丙○○有向他們表示他已照甲○○意思不再活動了
      。」、「隱約有聽到，沒有威脅的口氣，有開玩笑的提到這些，在講這些話時
      ，我正好距離他們遠一點，不是很清楚。」等語，足見被告確有告以被害人乙○○、丙○○、戊○○等人若不支持黃博昌，就會被調走等事實，應屬無訛。
      雖被告辯稱伊係與乙○○開玩笑，伊去學校是要他們保持中立，伊並無調動渠
      等之權利云云，且證人蕭福松、林龍泉、朱俊雄等人亦謂被告係半開玩笑或笑
      笑的論及此事，然查：被告陪同縣長夫人陳思慈前去乙○○、丙○○、戊○○
      家中，而督學蕭福松或單獨或陪同被告親至學校會見校工乙○○、丙○○、戊○○乙節，業據被告所自承，參以證人蕭福松於原審證稱：「被告於工友乙○○面前是有說縣長選舉時，他有幫忙，他推薦的人，縣長都會用。且被告有當
      著大家的面，打手機給縣政府計畫室主任陳坤昇，電話中他是故意炫耀的性質
      ，問說他推薦的人，工作安排好了沒有」等語明確。證人劉玉花即成功國小校
      工亦證稱：「被告說他有本事，他幫很多人找了工作。沒有對我講，如不支持
      黃博昌的話，會怎樣。他只有說要我輔選黃博昌，要我看清楚，這樣做對我比
      較有保障。聽完後我有被強迫的感覺」等語。則被告前與縣長夫人，後與督學
      蕭福松連袂至被害人乙○○、丙○○、戊○○家中及學校，復當乙○○、劉玉
      花面展現其有安排人事之能力，於此情境下，被害人等人於聽聞被告告以不支
      持黃博昌，就會被調走等詞後，因而心生畏懼，恐因不從而被調走，且相信被
      告確有此能耐，實不難想見。何況被告曾於九十一年一月二十一日及同年月二
      十二日以電話向證人蕭福松表示：成功國小姓宋的和新港國中叫阿隆的綠島人
      兩人不聽話，請蕭福松到成功處理，蕭福松亦表示二十二日會去成功處理，並
      於二十二日電告被告已處理完成功國小姓宋的先生等事實，有通訊監察作業報
      告摘要表附卷可按。被告雖辯稱其係為行政中立而去學校，惟此均為證人林龍
      泉、朱俊雄等人所否認，且證人蕭福松係為成功鎮長選舉之事前去博愛國小找
      校工戊○○等事實，亦據證人即博愛國小校長陽惠美於原審偵審時證稱：「蕭
      福松有告訴我說他來找戊○○，是為了成功鎮長選舉的事，他叫戊○○都不要
      動。講這樣後，蕭福松就離開了。」等語無訛。顯見被告乃因選舉之事而特別
      請督學去處理「不聽話」之二人，其對被害人等施壓之意甚明，是被害人等人
      因而心生畏懼，衡情亦屬必然。加以被害人乙○○與其妻陳惠美復為此事同向
      陳惠美之父親哭訴，亦據證人陳惠美結證屬實，倘並無此事或乙○○無被調動
      之憂慮及恐懼，則其夫妻倆又何須有此情緒之反應。被害人等所言應屬實在，
      被告所辯，顯不足採。
  (三)、被告雖另辯稱證人李隆榮、許銘欽等之證述，均係經由別人轉述而來，屬傳聞
      證據，惟查原審採信證人李隆榮、許銘欽、陳順來、謝成如、陳惠美等人證述
      之部分，係以證人聽聞此事後證人個人之反應及其親見之被害人當時情狀，而
      非其聽聞之內容本身，用以佐證被害人所言不虛，因此原審採證部分，並非傳
      聞證據，自有證據能力。
  (四)、按測謊鑑定，係依一般人在說謊時，會產生遲疑、緊張、恐懼、不安等心理波
      動現象，乃以科學方法，由鑑定人利用測謊儀器，將受測者之上開情緒波動反
      應情形加以紀錄，用以分析判斷受測者之供述是否違反其內心之真意而屬虛偽
      不實。故測謊鑑定，倘鑑定人具備專業之知識技能，復基於保障緘默權而事先
      獲得受測者之同意，所使用之測謊儀器及其測試之問題與方法又具專業可靠性
      時，該測謊結果，如就有利之供述，經鑑定人分析判斷有不實之情緒波動反應
      ，依補強性法則，雖不得作為有罪判決之唯一證據，但非無證據能力，仍得供
      裁判之佐證（最高法院八十八年度臺上字第二九三六號刑事判決要旨參照）。
      本件經被告同意接受測謊，由臺灣臺東地方法院檢察署檢察官請法務部調查局
      測謊組人員對被告以控制問題法實施測謊結果，被告稱：其未告訴丁○○、庚○○、己○○、不得支持江文隆，否則要他們辭職或請長假，經測試呈情緒波
      動之反應，研判有說謊；此有該局九十一年二月七日之測謊報告書一件附卷足
      憑。被告雖辯稱：當時在監所裡面適應不良，睡眠不足，高血壓，所以測謊不
      準云云。惟按法務部調查局對被告實施測謊，原理為使用生理紀錄器紀錄受測
      者之呼吸、心脈及膚電等生理反應曲線，以研判受測者對問題之回答有無說謊
      ，均係按一定程序進行，並採用問題控制法，首先於測前會談時先行緩和受測
      者情緒並告知問卷內容，待受測者對於問卷內容充分理解後始以控制問題法首
      次進行測試，其次再就相同之問卷內容，以更動題序方式重複測試一次，旨在
      排除受測者在第一次測試時，因環境、生理等因素所導致之緊張、恐懼而造成
      之情緒波動反應，再以兩次之圖形輸入電腦做自動比對，而得最後之結果。顯
      見於測謊時，測謊人員自會考量被告之身體狀況而評估是否適宜進行測謊，是
      被告所辯，並不足採信。揆之前揭最高法院判決意旨說明，前開測謊結果足供
      本件裁判上之佐證，應無疑義。足證被告確曾以前詞脅迫被害人等，以此方式
      妨害被害人等自由行使法定之政治上投票權。
  (五)、綜上所述，被告前開之辯解，顯係卸責之詞，不足採信，本件事證已臻明確，
      被告犯行堪予認定。
二、核被告所為，係涉犯刑法第一百四十二條第一項之妨害投票罪。被告先後多次對
    農會內部職員以解僱威脅生計，外部利用與縣長深交關係，明示不配合即將其調
    離至偏遠地區懲罰對付學校工友，致令受脅迫者迫於無奈不得不更改本意，轉而
    投票支持被告指定之候選人之脅迫行為，時間緊接，構成要件相同，顯係基於概
    括犯意而為之，為連續犯，依刑法第五十六條之規定，以一罪論，並加重其刑。
    原審法院因而適用上開法條，審酌民主政治本係建立在人民之自由意志選擇基礎
    之上，被告擔任過兩屆成功鎮長、數任農會總幹事，不可能不知此道理，詎為求
    取所屬意之候選人當選，竟不惜利用其地位職權及與縣長之深交關係，動輒以解
    僱、調職等影響生計利害之不法手段，悍然脅迫他人違反自由意願，而依其指示
    投票，妨害他人自由行使法定政治上之投票權，惡性重大，危害民主政治甚鉅，
    犯後猶飾詞狡卸，毫無悔意等一切情狀，量處有期徒刑三年。並依公職人員選舉
    罷免法第九十八條第三項之規定，宣告褫奪公權二年，以資懲儆。認事用法及量
    刑，均無不當。被告上訴意旨否認犯罪，指摘原判決不當，為無理由，應予駁回
    。
據上論斷：應依刑事訴訟法第三百六十八條判決如主文。
本案經檢察官李土城到庭執行職務。
中      華      民      國      九十一    年 十一      月    十一    日
                                    審判長法官  謝  志  揚
                                          法官  賴  淳  良
                                          法官  莊  謙  崇
右正本證明與原本無異。
如不服本判決，應於送達後十日內，向本院提出上訴狀。其未敘述理由者，並應於提
出上訴狀後十日內向本院補提理由狀(須附繕本)。
                                        書記官  林  明  智
中      華      民      國      九十一    年    十一      月    十一    日
